臺灣高等法院民事判決　　　　　　　　100年度上易字第571號
上　訴　人　益材木業有限公司
法定代理人　郭國欽
訴訟代理人　徐松龍律師
複　代理人　陳勇成律師
被　上訴人　吳文良
訴訟代理人　陳　鎮律師
　　　　　　李淑娟律師
上列當事人間請求損害賠償事件，上訴人對於中華民國100年4月
25日臺灣臺北地方法院99年度訴字第1474號第一審判決提起上訴
，本院於100年9月6日言詞辯論終結，判決如下：
    主    文
上訴駁回。
第二審訴訟費用由上訴人負擔。
    事    實    及    理    由
一、程序部分：
    按「上訴人於終局判決前，得將上訴撤回，但被上訴人已為
    附帶上訴者，應得其同意」，民事訴訟法第459條第1條定有
    明文。查上訴人於原審基於民法第227條第2項、侵權行為法
    則，訴請被上訴人給付261萬元本息；原審為上訴人全部敗
    訴判決，上訴人於民國（下同）100年5月17日，具狀就其中
    67萬6521元本息敗訴部分提起上訴（見本院卷第7頁）。嗣
    於本院100年6月29日準備程序，撤回關於侵權行為法則請求
    金錢給付之上訴（見本院卷第46頁背面筆錄）；依上開規定
    ，就該訴訟標的已發生撤回上訴效力，先予說明。
二、上訴人主張：上訴人於98年間向被上訴人訂購紅羅木4235.
    76才，每才單價新台幣（下同）75元，總價31萬7682元（
    75*4235.76=317,682，下稱系爭木材）。因訴外人鴻達土木
    包工業（下稱鴻達包工業）承包訴外人花蓮縣光復鄉公所「
    馬太鞍溼地解說草棚等四件工程」（下稱系爭工程），上訴
    人收受系爭木材後，以55萬6521元轉售鴻達包工業，並使用
    於系爭工程。然光復鄉公所採樣送鑑，察覺系爭木材並非學
    名「Dysoxylum spp.」之紅羅木，而係石櫟類（Lithocarpu
    s spp.）及樹蘭（Aglaia spp.），遂解除契約，並對鴻達
    包工業處分停權一年。上訴人損失木材價金55 萬6521元、
    申訴與鑑定等費用12萬元，合計達67萬6521元。爰依民法第
    227條第2項請求67萬6521元本息等語（於原審聲明：被上訴
    人應給付上訴人261萬元，及自起訴狀繕本送達翌日起至清
    償日止按年息百分之五計算之利息。原審為上訴人全部敗訴
    判決，上訴人僅就其中67萬6521元本息上訴，嗣撤回一部分
    訴訟標的之上訴如前）。並上訴聲明：(一)原判決駁回上訴人
    後開第(二)項之訴部分廢棄。(二)被上訴人應給付上訴人67萬
    6521元，及自起訴狀繕本送達翌日起至清償日止按年息百分
    之五計算之利息。
三、被上訴人則以：上訴人係向被上訴人所經營之高雲企業有限
    公司（下稱高雲公司）訂購木材，訂購單僅記載「紅羅木」
    ，但未記載其學名，故上訴人並非訂購學名「Dysoxylum
    spp.」之紅羅木。再者，被上訴人於98年3月下旬始交貨，
    但光復鄉公所在98年3月9日已會勘工地，認定鴻達包工業未
    作安全措施、偷工減料、逾完工期限且進度為0%，遂以98年
    3 月16日光鄉建字第0980002792號函（下稱光復鄉公所98年
    3 月16日函）解除契約；可見鴻達包工業遭解約，與系爭木
    材品質無涉。況依照被上訴人交貨資料，上訴人係出貨予訴
    外人琦城裝潢傢俱行（下稱琦城傢俱行），並非交付鴻達包
    工業施作於系爭工程。上訴人始終未提出與鴻達包工業和解
    等資料，難認其支付50萬元係賠償金等語，資為抗辯。並答
    辯聲明：上訴駁回。
四、兩造不爭執事實：
  (一)98年間，上訴人訂購紅羅木4235.76才，每才75元，總價31
    萬7682元（75*4235.76=317,682）。上訴人已收受系爭木材
    ，尚未給付價金予出賣人。（見原審卷第183頁背面、第226
    頁，本院卷第47頁正面筆錄）
  (二)鴻達包工業前承包光復鄉公所「馬太鞍溼地解說草棚等四件
    工程（即系爭工程）」。光復鄉公所98年3月16日光鄉建字
    第0980002792號函（下稱光復鄉公所98年3月16日函）指稱
    鴻達包工業未作安全措施、偷工減料、逾完工期限且進度為
    0%；公函並表示「將依合約第20條第1項第5款、第7款辦理
    終止解除」（原審卷第16至17、132至158頁）
  (三)系爭木材經取樣送請國立宜蘭大學檢驗服務中心檢測，為石
    櫟類（Lithocarpus spp.）及樹蘭（Aglaia spp.），並非
    學名「Dysoxylum spp.」紅羅木。（見原審卷第23、24頁）
  (四)對於上訴人曾交付鴻達包工業面額50萬元支票1張，形式上
    不爭執。（原審卷213頁）
五、本件爭點為：(一)上訴人向何人購買系爭木材？(二)上訴人訂購
    木材為學名「Dysoxylum spp.」之紅羅木？(三)系爭木材經使
    用於系爭工程？(四)如系爭木材欠缺約定品質，上訴人所受損
    害為何？茲就兩造論點分述如下。
六、關於上訴人向何人購買系爭木材方面：
    上訴人主張其向被上訴人訂購系爭木材，被上訴人亦以個人
    名義回覆、履約。嗣因光復鄉公所要求補正系爭木材送審文
    件，被上訴人始提供高雲公司名義之進口報單；但是上訴人
    並非與高雲公司交易等語。被上訴人辯稱上訴人係向高雲公
    司訂購系爭木材，被上訴人以高雲公司負責人身分回覆。且
    木材係高雲公司進口，該公司亦出具出廠證明等文件；交易
    發生糾紛後，上訴人係向高雲公司索賠，顯見賣方並非被上
    訴人云云。經查：
  (一)上訴人向被上訴人訂購系爭木材，訂購單載明「TO：松敬吳
    老闆」（見原審卷第13頁訂購單）；嗣被上訴人同意出售系
    爭木材，並回函「…貨款請寄高雄市○○區○○街491號，
    吳文良傳0000000000…」、「…支票請寄高雄市○○區○○
    街491號吳文良807」（見同卷第14、15頁），顯見被上訴人
    以個人名義締約，故要求上訴人將貨款支票寄交其個人。再
    者，兩造於99年3月15日出具書民事合意管轄證明書載明「
    茲因…被告吳文良雙方間就民國（下同）98年3月間紅羅木
    買賣所生民事爭議（即原告認定被告債務不履行所生損害賠
    償事件）…」等語（見原審卷第11頁），益徵被上訴人認定
    自己為買賣當事人，遂與上訴人共同出具合意管轄文件。參
    以上訴人就另筆交易，曾交付面額50萬3770元、票面發票日
    98 年8月10日、票號YMAD574233號、受款人為被上訴人之支
    票1紙，嗣經被上訴人簽收（見原審卷第94、95頁支票影本
    ），足見兩造間曾為交易。則被上訴人為系爭木材出賣人，
    應屬可取。
  (二)被上訴人辯稱其以高雲公司負責人身分回覆訂單，嗣考慮應
    訴方便遂出具合意管轄同意書云云（見本院卷第47頁背面筆
    錄）。惟其回函要求上訴人將貨款、支票寄交被上訴人個人
    （見原審卷第14、15頁）；均未要貨款交付高雲公司，也未
    要求簽發受款為人高雲公司之支票，難認被上訴人係以高雲
    公司負責人身分接受訂單。其次，合意管轄證明書載明兩造
    間因紅羅木買賣所生民事爭議，遂合意由原法院管轄等情（
    見原審卷第11頁）；如被上訴人認為高雲公司為賣方，理應
    由高雲公司出具合意管轄文件，並非由被上訴人個名義為之
    。參以被上訴人住所地在高雄，合意由原法院管轄民事訴訟
    ，對於被上訴人應訴並無便利性可言，自難採被上訴人前開
    辯詞。至於進口報單、出廠證明雖係高雲公司名義所出具（
    見原審卷第20頁、本院卷71頁）；然進口商、出廠者出售木
    材後，買受者仍可能轉售木材，佐以進口報單等文件為品質
    、來源之證明，尚不得僅憑此等文件推論高雲公司始為本件
    買賣契約當事人。何況，進口報單同時由訴外人穎億木材有
    限公司具名（見原審卷第20頁、本院卷85至87頁），益徵進
    口報單、出廠證明與本件買賣契約當事人尚無必然關聯。上
    訴人固於98年10月29日發函，向高雲公司索賠261萬元（見
    原審卷第28、29頁）；然信函表明「二、(一)本公司前於向吳
    文良及高雲企業有限公（代表人：吳文良）訂購品名紅羅木
    之木材乙批…」（見同卷第28頁），可知上訴人仍主張被上
    訴人締約，為增加受償機會，遂同時向高雲公司索賠，並未
    否認被上訴人之出賣人地位。
七、關於上訴人訂購木材是否為學名「Dysoxylum spp.」之紅羅
    木，系爭木材是否使用於系爭工程方面：
    上訴人主張訂購單與對帳單已約定木材品質為紅羅木，且系
    工程之設計材料說明書載明紅羅木學名為「Dysoxylum spp.
    」；系爭木材則為石櫟類及樹蘭，欠缺契約所定品質。上訴
    人收受系爭木材後，以55萬6521元轉賣予鴻達包工業，並依
    指示於98年3月5日送交琦城傢俱行；嗣因系爭木材並非學名
    「Dysoxylum spp.」之紅羅木，光復鄉公所遂對鴻達包工業
    解約，鴻達包工業轉而向上訴人追償，致上訴人無從收取價
    金55萬6521元、並須支付申訴與鑑定等費用12萬元，合計損
    失達67萬6521元云云。被上訴人辯稱紅羅木並非正式名稱，
    訂購單僅記載紅羅木，但未記載學名，上訴人也未提供設計
    材料說明書予被上訴人，故兩造僅約定買賣紅羅木，並未約
    定其品質為學名「Dysoxylum spp.」之紅羅木。何況，光復
    鄉公所98年3月16日函載明其於同年月9日會勘時，鴻達包工
    業未作安全措施、偷工減料、逾完工期限且進度為0%，因而
    解約。參以當時被上訴人尚未交付系爭木材，故鴻達包工業
    遭光復鄉公所解約，實與系爭木材品質無涉。即使上訴人在
    98 年3月初即收受系爭木材，惟出貨對象為琦城傢俱行，顯
    與鴻達包工業、系爭工程無涉。上訴人無從請求債務不履行
    損害賠償等語。經查：
  (一)按「當事人主張有利於己之事實者，就其事實有舉證之責任
    」，民事訴訟法第277條前段定有明文。上訴人固主張兩造
    約定木材應為學名「Dysoxylum spp.」之紅羅木4235.76才
    ，並舉訂購單、對帳單、回函為證（見原審卷第12至15頁）
    ；惟上開文件僅記載「高壓防腐加工-ACQ紅羅木」、「紅羅
    木」等文字（見原審卷第12至15頁），均未說明紅羅木是否
    為木材正式名稱、有何特徵、品質或用途，已屬不足。參以
    上訴人購買木材僅4235.76才，總價共31萬7682元（見不爭
    執事項(一)），其價值並非特別昂貴，如上訴人係指定購買學
    名「Dysoxylu m spp.」之紅羅木，理應於上開訂購單等文
    件特別標示其學名，並要求被上訴人出具相關證明文件；惟
    訂購單等文件均無相關註明，僅簡略記載「紅羅木」，難認
    已表明係訂購「Dysoxylum spp.」之紅羅木。
  (二)材料說明書固記載「本工程採用進口之紅羅木學名『Dysoxy
    lum spp.』」（見原審卷第96頁），惟說明書未經被上訴人
    簽收，且未列為訂購單、對帳單、回函之附件（見原審卷第
    12至15頁）；對照上訴人收受系爭木材並轉交琦城傢俱行，
    出貨單僅記載「MXW06QC南洋雜木，備註：紅羅木。等級：
    外觀級」（見原審卷第209至212頁），仍無紅羅木學名記載
    ，甚至將木材名稱記載為「南洋雜木」，益徵兩造就木材品
    質固約定為系爭木材，然並未約定為學名「Dysoxylum spp.
    」之紅羅木。則上訴人片面主張被上訴人應交付學名「Dyso
    xylum spp.」之紅羅木，即無可採。
  (三)再者，上訴人固謂其將系爭木材以55萬6521元轉售予鴻達包
    工業，鴻達包工業指示由琦城傢俱行受領系爭木材，再由鴻
    達包工業使用於系爭工程云云，並僅提出98年3月5客戶出貨
    單為證（見原審卷第209至212頁）。惟出貨單所載受貨者為
    琦城傢俱行，此外復無上訴人與鴻達包工業買賣文件、琦城
    傢俱行轉交系爭木材予鴻達包工業之資料，難認系爭木材業
    由上訴人轉賣予鴻達包工業。上訴人固謂琦城裝潢傢俱行係
    訴外人賴錦堂所經營，其係鴻達包工業負責人賴文達之父，
    故琦城傢俱行收受系爭木材即轉交鴻達包工業云云（見本院
    卷第125頁書狀正面）。惟查，鴻達包工業負責人為賴文達
    、組織類型係合夥，琦城傢俱行負責人則為賴寶堂、組織類
    型為獨資，有商業登記公示資料查詢明細在卷（見本院卷第
    108、109頁），難認琦城傢俱行代鴻達包工業收受系爭木材
    ；縱使鴻達包工業指定由琦城傢俱行收貨（僅屬假設，並非
    矛盾），由於上訴人迄未提出琦城傢俱行出貨予鴻達包工業
    之單據，仍無從系爭木材已轉交鴻達包工業，據以施作於系
    爭工程。（上訴人既無琦城傢俱行出貨單等資料，其聲請訊
    問鴻達包工業負責人賴文達，以證明琦城傢俱行交付系爭木
    材予鴻達包工業一節，即無必要）。
  (四)再其次，光復鄉公所98年3月16日函載明「有關貴公司（指
    鴻達包工業）承包『馬太鞍溼地解說草棚等四件工程』（即
    系爭工程）工程案，本所發現工區擅自省工節料及嚴重延誤
    履約之情形，將依合約第20條第1項第5款、第7款辦理終止
    解除，以維貴我權利，請查照」（見原審卷第16頁），該函
    並就鴻達包工業違約事由說明「一、…於98年3月9日會同大
    富國小校方代表現場實地查驗，得知貴公司派遣開挖機具進
    行開挖，且現場並未作任何安全措施（如附件一），已嚴重
    影響該校孩童安全，此施作方式明顯與本案工程契約內容不
    符，已有偷工減料之實（如附件二），違反本契約第20條第
    1 項第7款之規定」、「二、本案工程履約期限60日曆天，
    貴公司開工日期為98年1月13日，至今已逾完工期限，經多
    次函文及電話支會，均未獲有效處理，至該本工程目前工程
    進度依舊為0%，違反本契約第20條第1項第5款及採購法施行
    細則第111條之規定」、「三、上述說明各點，本所除依合
    約第20條第1項第5款、第7款規定辦理外，…」（見原審卷
    第16頁），可知光復鄉公所於98年3月9日會勘時，認定鴻達
    包工業未作安全措施、偷工減料、逾完工期限且進度為0%等
    四大缺失，因而解除契約。其中「未作安全措施」、「逾完
    工期限且進度為0%」，均與木材品質無涉（依第(一)(二)小段理
    由，木材品質縱有瑕疵，亦與被上訴人無涉）；則鴻達包工
    業遭光復鄉公所解約，即無從向木材供應商請求賠償。
  (五)上訴人固謂光復鄉公所98年3月16日函僅表示「『將』依合
    約第20條第1項第5款、第7款辦理終止解除」（見前小段理
    由），尚未發生解約效力；嗣鴻達包工業說明早已進場施作
    等情，光復鄉公所遂要求鴻達包工業補件。但系爭木材後經
    鑑定為石櫟類（Lithocarpus spp.）與樹蘭（Aglaia spp.
    ），並非學名「Dysoxylum spp.」之紅羅木，光復鄉公所於
    98年4月17日，以系爭木材送審未通過而解約云云。惟查：
  (1)系爭工程合約第20條第1項第5、7款約定：「廠商履約，有
    下列情形之一，機關得以書面通知廠商終止或解除契約，且
    不補償廠商因此所生之損失：五、因可歸責於廠商之事由，
    致延誤履約期限，情節重大者…。七擅自減省工料情節重大
    者」（見原審卷第155頁），上述條款為解約條款甚明。嗣
    光復鄉公所98年3月16日函既表明「主旨：…本所發現工區
    擅自省工節料及嚴重延誤履約之情形，將依合約第20條第1
    項第5款、第7款辦理終止解除」（見原審卷第16頁），說明
    欄並引用上述解約條款進一步闡明：「三、上述說明各點，
    本所除依合約第20條第1項第5款、第7款規定辦理外，…」
    （見同頁）。綜觀公函全文，光復鄉公所確已明示解約意旨
    ；上訴人僅因公函贅植「將」字，遂謂上開公函尚未表達解
    約意思云云，即無可取。
  (2)98年3月16日，光復鄉公所除寄發前述解約信函外，雖另行
    寄發98年3月16日光鄉建字第0980002989號與光鄉建字第098
    0002995號函，然僅係說明鴻達包工業送審木材資料不符規
    定、趕工計畫書（第二版）不符規定（見本院卷第73、79
    頁）；自不影響光復鄉公所98年3月16日函之解約效力。再
    者，光復鄉公所98年3月31日光鄉建字第0980003691號函與
    同年4月17日光鄉建字第0980004476號函，僅表示取樣木材
    送請國立宜蘭大學檢驗服務中心檢測，為石櫟類（Lithocar
    pus spp.）及樹蘭（Aglaia spp.）；並非學名「Dysoxylum
    spp.」紅羅木（見本院卷第80至84頁）。此等公文核屬光復
    鄉公所於98年3月16日解約後所為調查，並未修正解約理由
    或另為解約意思表示；上訴人空言系爭木材經鑑定不合格，
    光復鄉公所於98年4月17日實質解約云云（見本院卷第91頁
    背面筆錄、第123頁背面至125頁正面），即非可採。
  (3)上訴人又謂鴻達包工業遭解約後，向其索賠，上訴人先行賠
    付50萬元，並提出支票影本1紙為證（見不爭執事項(四)）。
    然上訴人並未提出與鴻達包工業和解等文件，即屬不足。何
    況，上開支票係上訴人於99年1月11日所簽發，面額50萬元
    、受款人為鴻達包工業（見原審卷第213頁）；而支票係無
    因證券，自形式上觀察，亦難認該紙支票簽發原因係支付鴻
    達包工業之賠償金。從而，上訴人主張系爭木材欠缺約定品
    質，致鴻達包工業被解約，其事後向上訴人追償，致上訴人
    無從收取價金55萬6521元、並須支付申訴與鑑定等費用12萬
    元，合計損失達67萬6521元云云。自非可信。
八、綜上所述，上訴人主張其於98年向被上訴人訂購紅羅木4235
    .76才，總價31萬7682元，被上訴人於98年3月間交付系爭木
    材，固屬可採。其主張木材以55萬6521元轉售予鴻達包工業
    ，並使用於系爭工程，後因系爭木材並非「Dysoxylum spp.
    」之紅羅木，光復鄉公所對鴻達包工業解約，鴻達包工業向
    上訴人追償，致上訴人損失價金55萬6521元、並須支付申訴
    與鑑定等費用12萬元，合計損失達67萬6521元云云；並非可
    採。被上訴人辯稱上訴人係向高雲公司訂購木材云云，雖非
    可信；惟其辯稱兩造並未約定木材為學名「Dysoxylu mspp.
    」之紅羅木，上訴人未將系爭木材轉售予鴻達包工業，鴻達
    包工業因自身因素致遭解約等情，均屬可取。從而，上訴人
    依據民法第227條第2項規定，訴請被上訴人應給付上訴人67
    萬6521元，及自起訴狀繕本送達翌日起至清償日止按年息百
    分之五計算之利息。為無理由，應予駁回。是則原審駁回其
    訴，理由雖與本院認定不同，然結論並無不合，仍應予以維
    持，上訴意旨指摘原判決此部分不當，求予廢棄改判，為無
    理由，應予駁回。
九、本件為判決基礎之事證已明，兩造其餘主張、陳述及所提證
    據，經審酌後，認均與本件結論無礙，不再一一論列，併予
    敘明。
十、據上論結，本件上訴為無理由，爰判決如主文。
中    華    民    國   100    年    9     月    29    日
                    民事第十七庭
                        審判長法  官 藍文祥
                              法  官 張競文
                              法  官 吳燁山
正本係照原本作成。
不得上訴。
中    華    民    國   100    年    9     月    30    日
                              書記官 于  誠